【裁判字號】    99,易,78
【裁判日期】    990803
【裁判案由】    背信
【裁判全文】
臺灣花蓮地方法院刑事判決                99年度易字第78號
公  訴  人  臺灣花蓮地方法院檢察署檢察官
被      告  甲○○
選任辯護人  廖學忠律師
上列被告因背信案件，經檢察官提起公訴（99年度偵續字第80號
），本院判決如下：
    主  文
甲○○犯背信罪，處有期徒刑捌月。
    事  實
一、緣民國96年間甲○○所獨資經營之涂基企業土木包工業，因
    承包卓溪鄉公所工程，而與興協營鑄造股份有限公司（以下
    簡稱興協營公司）間有工程款項新臺幣（下同）83萬餘元未
    結清，惟因甲○○稱已無資力償還，經與興協營公司負責人
    乙○○協議結算結果，甲○○除尚須給付興協營公司611,13
    8元外，雙方並於98年6月19日簽立「委託買賣切結書」（以
    下簡稱切結書），將甲○○即涂基企業土木包工業所有之挖
    土機（陸利－720－II型）1台出售，用以清償前揭債務，並
    約定「對外開價新臺幣85萬元，實際底價為80萬元，低於底
    價不予出售」、「雙方均得出售」。甲○○本人已無資力，
    依該切結書，對於出售該挖土機之實際底價為80萬元，低於
    底價不應出售乙節，已知之甚詳，且此不僅關涉自己利益計
    算，並事關興協營公司之債權清償額，已係為興協營公司處
    理該事務之人，詎竟基於意圖損害興協營公司利益之背信犯
    意，於同年月28日，擅將上開挖土機以25萬元之低於契約約
    定最低出賣價格售予李惠賜，致生損害於興協營公司之利益
    。
二、案經興協營公司訴由臺灣花蓮地方法院檢察署檢察官偵查起
    訴。
    理  由
一、按被告以外之人於審判外之言詞或書面陳述，除法律有規定
    者外，不得作為證據。又被告以外之人於審判外之陳述，經
    當事人於審判程式同意作為證據，法院審酌該言詞陳述或書
    面陳述作成時之情況，認為適當者，亦得為證據。當事人、
    代理人或辯護人於法院調查證據時，知有第159條第1項不得
    為證據之情形，而未於言詞辯論終結前聲明異議者，視為有
    前項之同意，刑事訴訟法第159條第1項及第159條之5分別定
    有明文。查被告及辯護人對於證人乙○○於警詢及偵查中證
    述之證據能力，於本院準備程式中表示沒有意見，迄於本案
    言詞辯論終結前亦未聲明異議，本院審酌該等陳述並無違法
    取證及證明力明顯過低之瑕疵，且證人乙○○亦於本院時到
    庭作證，且賦予當事人詰問之權利，參諸上開規定，應認證
    人乙○○於上揭警詢及偵查中之證述均具有證據能力；又本
    案認定事實所引用本件卷證所有之證據（文書證據、物證等
    ），檢察官、被告及辯護人並未主張排除前開證據之證據能
    力，且迄於本院言詞辯論終結前均未表示異議，本院審酌前
    開書證、物證並無證據證明係公務員違背法定程式所取得，
    亦無刑事訴訟法第159條之4規定顯有不可信之情況與不得作
    為證據之情形，是本案認定事實所引用本件卷證所有之證據
    ，亦均認為有證據能力，合先敘明。
二、訊據被告固坦承確與告訴人興協營公司因工程關係而有債權
    債務之關係，且確曾與興協營公司之負責人乙○○協議，將
    前揭其所有之挖土機出售，用以清償對興協營公司之債務，
    雙方並簽立切結書約定「對外開價新臺幣85萬元，實際底價
    為80萬元，低於底價不予出售」、「雙方均得出售」，嗣後
    其則以25萬元將上開挖土機售予李惠賜，惟矢口否認有何背
    信犯行，辯稱：伊當時承包卓溪公所工程，興協營公司為伊
    下包商，因興協營公司遲延工程，致伊因此逾期完工而遭卓
    溪鄉公所罰款，興協營公司原應請領之款項為83萬元餘，惟
    經伊與興協營公司結算，伊認為遲延扣款應由興協營公司負
    責，伊僅應給付興協營公司41萬元餘元，切結書係伊遭半脅
    迫之情形下簽訂，且原切結書上關於第5 點下括號內之「甲
    、乙方擁有共同管理權，未經任何乙方同意不得出售」等
    語，伊簽名時並無該段文字，是簽名後乙○○持以影印後交
    付影本給伊時才有，伊出售挖土機無需得乙○○之同意，亦
    非受興協營公司委任，且挖土機後來重要零件之電瓶、幫浦
    、電腦及油壓管遭竊，導致價值減損，伊才會以25萬元出售
    ，並非有意低價出售而損害興協營公司云云。惟查：
    (一)證人即興協營公司負責人乙○○於警詢及偵查中證稱：伊
      係興協營公司董事長，當時被告因承包卓溪鄉公所納骨塔
      工程向伊訂購材料，尚有餘款未清且有爭議，因被告稱已
      無資力，乃與伊於98年6月19 日簽定切結書，達成尾款金
      額為611,138元，且將其所有之挖土機1部出售用以抵償之
      協議，並約定雙方均得出售挖土機，惟因當時被告認為該
      挖土機有85萬元之價值，所以雙方也約定出售價額不得低
      於80萬元。依切結書，伊認為雙方都可以去賣怪挖土機，
      但是一定要告知對方，當時也有要被告用該挖土機直接抵
      償，由伊補差額，但因被告認為該挖土機價值更高，所以
      沒有談成，才會用另尋買主方式為之，怪手都是由被告保
      管。伊原本應該是要向被告請款80幾萬，但是後來被告要
      求伊要負擔一部分的開銷，伊也同意，所以才把價錢減為
      60多萬，因為伊覺得這樣總比拿不到錢好。結果被告不僅
      不同意將挖土機抵債，反而低價出售，又將其所有之房地
      ，在98年 7月間移轉登記予其子名下等語明確，就本案經
      過情形證述至為明確，經核亦與證人乙○○於本院審理時
      所為之證述大致相符。而被告亦不否認當時雙方確實均有
      意以上開挖土機抵債，且該挖土機應有80萬元左右之價值
      ，僅係因雙方就抵債差額部分如何支付未能達成共識，雙
      方始簽立切結書對外出售等語（參本院卷第41頁）。此外
      ，復有切結書、卓溪鄉公所各（室）經辦事務預付款申請
      單、付款通知單、興協營公司報價單分別在卷可稽。是本
      案主要係被告為償還告訴人興協營公司之工程款項，且雙
      方均認知前開挖土機應有80萬元左右之價值，始約定將之
      出售用以抵償，應堪認定。
    (二)本案被告與興協營公司所簽立之切結書第一點載明：「委
      任緣由：因甲方（按即涂基企業土木包工業）於98年6月1
      9 日尚欠乙方（按即興協營公司）工程材料餘款共新台幣
      陸拾壹萬壹仟壹佰拾捌元正，甲方希望以販售怪手機具
      得款後償還乙方」；第二點載明：「甲乙方約定此怪手
      對外開價新台幣捌拾伍萬元，實際底價為新台幣捌拾萬元
      正，低於此價不予出售」；第三點載明：「甲、乙方同
      意皆可販售．．．」；第四點亦載明：「甲、乙方同意
      任何乙方有賣出之情形，需無條件告之對方，即刻清償現
      積欠款項」；第五點載明：「委任期間：至上列怪手賣出
      止（甲、乙方擁有共同管理權，未經任何乙方同意不得
      出售）」等情，此有切結書在卷可稽，經核與證人乙○○
      前開證述相符，足見前開挖土機，已係被告與興協營公司
      抵債之標的，被告已非單純係為自己出售，而兼有受興協
      營公司安全處理出售該部挖土機之事務，且被告與興協營
      公司，確實已達成債權債務之金額為611,138 元、該挖土
      機不得低於80萬元出售之共識。況被告自承當時已無資力
      ，本案挖土機出售之價格，直接影響興協營公司受償金額
      ，攸關興協營公司之利益，而被告僅以25萬元低價將之出
      售，其所為違背上開切結書之約定且已造成興協營公司之
      損害，均堪認定。
    (三)而被告雖以：伊認為遲延扣款應由興協營公司負責，伊僅
      應給付興協營公司41萬元餘元，切結書係伊遭半脅迫之情
      形下，才會寫尚積欠興協營公司611,138 元，原切結書上
      關於第5 點下括號內之「甲、乙方擁有共同管理權，未
      經任何乙方同意不得出售」，伊簽名時並無該段文字，是
      簽名後乙○○持以影印後交付影本給伊時始生，伊出售挖
      土機無需得乙○○之同意，且挖土機後來重要零件之電瓶
      、幫浦、電腦及油壓管已遭竊，導致價值減損，伊才會以
      25萬元出售，並非有意低價出售而損害興協營公司云云為
      辯。然查：
      (1)被告既與興協營公司經協議始簽立本案切結書，顯見被
        告對債務金額為611,138 元，已無爭執，甚而更簽發本
        票一紙作為擔保，此亦有被告簽發之本票一紙在卷可稽
        。另被告於偵查中甚且供稱：除第5 點下括弧內文字，
        係事後添加外，其餘內容在簽約時，伊也認為很合理等
        語（參偵續卷第15頁），乃竟於本院審理時，翻詞辯稱
        ：係遭證人乙○○「半脅迫」簽下切結書云云，足認被
        告於本院審理時上開辯解，已難採信。
      (2)再者，被告於本院審理時又供稱：前揭挖土機遭竊之電
        腦、幫浦價值若干，伊並不清楚云云（參本院卷第48頁
        ）。然被告簽下切結書後，即應明知本案挖土機之出售
        價格，攸關興協營公司債權之清償，且挖土機亦在被告
        保管之中，被告既向證人乙○○一再表明挖土機之價值
        超過對興協營公司之債務，若非被告有意不履行債務，
        實難認被告竟未更加注意小心保管上開挖土機。尤有甚
        者，苟如被告所言，本案之挖土機因嗣後遭竊而致價值
        降低，竟未報警處理或通知乙○○，使乙○○得以了解
        挖土機之實際狀況，俾免遭質疑可能謊稱失竊致債權人
        受損，反而在未查明遭竊零件價值之情形下，旋將挖土
        機以極低之價格出售，實與一般常情有違，本案挖土機
        之零件，是確如被告所言遭竊，已非無疑。
      (3)至證人李惠賜雖於偵查中到庭附和被告所供挖土機零件
        遭竊之辯詞，惟經檢察官隔離訊問後，被告與證人李惠
        賜就當時購買時在場參與之人，竟為不同之陳述（參交
        查卷第14頁、第15頁），難以執為被告有利之證明。綜
        上可知，被告在出售本案挖土機時，不僅低價出售，又
        排除證人乙○○之參與，僅於事後以重要零件遭竊致價
        值降低為由低價出售，顯係為損害興協營公司之利益而
        為，應堪認定。
      (4)又被告於本院審理時供稱：原本興協營公司應向其請款
        之金額為83萬餘元，因當時興協營公司履約有遲延 120
        日，每日應扣款4,800元，所以其積欠之款項應僅 40幾
        萬元云云，然被告既簽立本案切結書，堪認611,138 元
        應係雙方已同意確定之金額，已如前述。況若以 4,800
        元計算120日，亦達57萬6千元，以83萬餘元扣除，亦僅
        有25餘萬元，與被告所供40餘萬元已有未合。經本院質
        之被告，被告乃又供稱：「這件事情比較複雜，告訴人
        應該要請款120幾（按：應係120幾萬元），但是很多事
        情告訴人應該要作，但是他沒有做，中間有很多事情由
        我先墊錢幫他作，結帳後再去扣他的錢。」云云（參本
        院卷第47頁），不斷翻異其詞，任執之前爭執為辯。且
        被告因遲延遭卓溪鄉公所扣除之罰款，僅為 436,800元
        ，此亦有前揭卓溪鄉公所各（室）經辦事務預付款申請
        單、付款通知單在卷足憑（參他字卷第19頁）。凡此，
        均堪認被告不僅有違自己與興協營公司之協議，對應如
        何扣除罰款部分不斷變更說法，又與客觀證據不符，是
        其前揭辯解，顯均為臨訟卸責之詞，不足採信。
      (5)被告已迭於偵查中及本院審理時自承因資力不佳，已無
        金錢付予興協營公司，然被告竟於98年7月3日將名下所
        有之房地（玉里鎮○○段3311地號、3311-29 地號土地
        及座落其上同段736 建號房屋），以贈與為由，移轉登
        記予其子涂恆源，更足徵被告確實無意履行債務。是被
        告前揭低價出售挖土機之行為，已違反其與興協營公司
        間之約定，更因此損及興協營公司之利益而有背信之犯
        意及犯行，至為灼然。
    (四)是綜合上揭證據可知，證人乙○○迭於偵查中及本院審理
      時之證述，不僅先後一致，亦與客觀之證據相符，亦無何
      瑕疵可指，而被告所辯不僅一再變更，又不斷執前爭執飾
      詞為辯，所辯又與常情及卷內之資料不相符合。從而，本
      案自以證人乙○○之證述較屬可信而堪以憑採。被告確有
      背信之犯意及犯行至為明確，所辯無非均係事後臨訟卸責
      之詞，難以採信。本案事證明確，被告犯行洵堪認定，自
      應依法論科。
三、核被告所為，係犯刑法第342條第1項之背信罪。爰審酌被告
    已有違反稅捐稽徵法之前科（不構成累犯），素行非佳，本
    案積欠他人債務於先，嗣雙方協調後，受告訴人之委任處理
    事務，竟未忠於委任之事務，不僅將本案用供清償之債務之
    挖土機違反約定賤價出售，嚴重損害告訴人權益，犯罪之手
    段、目的、動機，並所生之危害均屬不輕，且於犯罪後猶一
    再飾詞辯解，堪認毫無悔意等一切情狀，量處如主文所示之
    刑。
據上論斷，應依刑事訴訟法第299條第1項前段，刑法第342條第1
項，刑法施行法第1條之1，判決如主文。
本案經檢察官簡淑如到庭執行職務。
中    華    民    國    99    年    8     月    3     日
                  刑事第一庭    審判長法  官  陳世博
                                      法  官  曹庭毓
                                      法  官  林恒祺
以上正本證明與原本無異。
如不服本判決應於收受送達後10日內向本院提出上訴書狀，並應
敘述具體理由。其未敘述上訴理由者，應於上訴期間屆滿後20日
內向本院補提理由書(均須按他造當事人之人數附繕本)「切勿逕
送上級法院」。告訴人或被害人如對於本判決不服者，應具備理
由請求檢察官上訴，其上訴期間之計算係以檢察官收受判決正本
之日期為準。
中    華    民    國    99    年    8     月    5     日
                                      書記官
附錄本案論罪科刑法條：
中華民國刑法第342條
為他人處理事務，意圖為自己或第三人不法之利益，或損害本人
之利益，而為違背其任務之行為，致生損害於本人之財產或其他
利益者，處5年以下有期徒刑、拘役或科或併科1千元以下罰金。
前項之未遂犯罰之。

司法院資訊處製作；財團法人民間司法改革基金會備份。
